【裁判字號】    88,重上更(一),96
【裁判日期】    890530
【裁判案由】    清償票款
【裁判全文】
臺灣高等法院民事判決  八十八年度重上更(一)字第九六號
      上  訴  人  立達工業股份有限公司
      法定代理人  徐陳阿屘
      上  訴  人  甲○○
      共      同
      訴訟代理人  張福安律師
      被 上訴 人  中國農民銀行股份有限公司
                              設台北市○○○路○段八十五號
      法定代理人  黃清吉      .
      訴訟代理人  高進發律師
右當事人間請求清償票款事件，上訴人對於中華民國八十二年八月十日台灣台北地方
法院八十年度重訴字第三三○號第一審判決提起上訴，經判決後，由最高法院發回更
審，本院判決如左：
      主    文
上訴駁回。
第二審訴訟費用由上訴人連帶負擔。
      事    實
甲、上訴人方面：
一、聲明：求為判決：
（一）原判決關於命上訴人連帶給付被上訴人新台幣（下同）四千二百十八萬六千七
      百五十七元本息，及一千萬元本息暨違約金部分廢棄。
（二）右開廢棄部分，被上訴人在第一審之訴駁回。
二、陳述：除與原判決記載相同部分，予以引用外，並補稱：
（一）被上訴人主張本件透支借款之擔保物為機器，在抵押權設定後已不提供客票為
      透支要件，惟被上訴人並不能舉證證明上訴人立達公司究提供何種機器作為擔
      保，及其動產抵押登記何時完成，故其請求並無理由。
（二）被上訴人所提出由第三人啟信公司所簽發一千萬元之本票，票號記載為三九○
      六三三號，係另案所執有之本票，非本件稅捐委託保證貸款所交付之備償本票
      ，並不足以據為證明本件稅捐委託保證貸款未經受償，且被上訴人於送請裁定
      時既自承未清償金額為四百八十七萬二千一百八十四元，竟仍請求給付一千萬
      元本息、違約金，故就前開超過部分之請求，應無理由。又票據具有繳回性或
      返還性，故在被上訴人返還系爭本票前，上訴人自得拒絕清償該稅捐委託保證
      貸款，被上訴人在未提出該本票前即請求上訴人返還該筆貸款，亦無理由。
三、證據：除援用原審立證方法外，並補提出被上訴人第一六二次常董會記錄節本一
    份、經監督小組蓋章之支票一張及被上訴人第一四四次常董會記錄一份為證。
乙、被上訴人方面：
一、聲明：上訴駁回。
二、陳述：除與原判決記載相同部分，予以引用外，並補稱：
（一）本件質押透支借款，上訴人立達工業股份有限公司（下稱立達公司）係以機器
      設備質押借款並非以客票九折借款，而以客票九折借款於銀行業通稱為客票融
      資，依客票融資之手續，必須借款人填妥「放款對轉票據明細表」一式二份，
      並將明細表所載客票交予被上訴人，被上訴人核對後再將其中一張放款對轉明
      細表簽章交還借款人，以作為收到客票之收據，是以上訴人立達公司主張有將
      客票交給被上訴人作為融資之用，則上訴人立達公司應提出收據即「放款對轉
      票據明細表」以資證明。
（二）上訴人立達公司對於一千三百二十三萬元生產貸款，須依擔保透支方式辦理，
      並無其他提供票據之票據融資貸款，亦即本件透支貸款，並無客票融資之問題
      因此上訴人抗辯伊收取上訴人立達公司之銷貨客票，並不實在。至於會議決議
      第二案上訴人立達公司所收遠期客票，一般而言都會交給銀行辦理客票融資貸
      款，惟該項遠期客票融資貸款非被上訴人所辦，故並未收取上訴人立達公司所
      交付之遠期客票。
（三）本件透支貸款係以機器作為擔保，並非以客票融資貸款，銀行放審會所提議(六)
      擔保：「機器在抵押設定未辦妥前，提供具有交易行為經本行派駐監督人員核
      可之銷貨客票擔保九折用款」等語，其先決條件，必須機器尚未辦妥動產抵押
      權設定以前始可授受銷貨客票擔保九折用款。但本件透支貸款，上訴人立達公
      司於民國（下同）六十五年四月八日辦妥機器之動產抵押登記後，才自六十五
      年四月十四日起開始透支，所以上訴人立達公司並無將銷貨客票交給被上訴人
      ，亦即並無上訴人所抗辯「透支僅能在供擔保之銷貨客票九折範圍內動用」之
      情形，被上訴人亦未派監督人員駐在上訴人立達公司核可按銷貨客票九折動用
      透支款之情形。
（四）稅捐之滯納金，係因上訴人立達公司未繳納稅捐所致，台北關曾三次向上訴人
      立達公司催繳，但上訴人立達公司均不予置理，故稅捐之滯納金應由上訴人立
      達公司負責。至被上訴人僅是保證人，於台北關要求被上訴人賠繳稅捐時，被
      上訴人當然要履行保證責任，而被上訴人所墊付之稅捐、滯納金及其他墊款，
      上訴人立達公司均應負責向被上訴人清償，故並無滯納費應由被上訴人負責。
（五）上訴人所抗辯本件稅捐餘額為四百八十七萬二千一百八十四元，係在六十六年
      二月廿八日所載尚未清償之稅捐餘額，而被上訴人所請求返還墊款之稅捐係指
      六十六年六月十五日所代墊之七十九萬五千二百九十四元、六十九年七月廿八
      日之四百七十三萬八千六百一十七元、六十九年九月十日之三萬五千一百三十
      八元及滯納金四百八十三萬二千三百四十四元，合計一千零四十萬一千三百九
      十三元，與六十六年二月廿八日上訴人立達公司所欠稅捐無關。
三、證據：除援用原審立證方法外，並補提出上訴人立達公司十五筆債務明細表、動
    產擔保交易登記證明書、動產擔保交易登記標的物明細表、財政部關稅總局台
    普保字第一二四七號函影本、上訴人立達公司  (64)第六三○二號函影本、被上
    訴人放審會第五十四次會議記錄影本及六十五年四月十五日債權銀行對啟達關係
    企業財務收支第一監督執行小組第二次會議記錄影本各一件為證。
      理    由
一、本件上訴人立達公司之法定代理人原為劉定國已於八十八年四月二十一日變更為
    徐陳阿屘（見本院卷第十七頁所附之公司執照），並據其聲明承受訴訟，而續行
    訴訟，合先敘明。
二、被上訴人起訴主張：上訴人立達公司於六十五年四月十四日邀同上訴人甲○○及
    訴外人艾茂裁為連帶保證人，與伊簽訂本金透支額度為一千三百二十三萬元之活
    存質押透支契約，約定利息為年息百分之十三．二五，且按複利計算，計至六十
    六年六月三十日止，上訴人立達公司共向伊透支借得一千三百十八萬九千三百二
    十二元三角四分，加上滾入本金之利息六十二萬七千五百八十六元，合計透支金
    額為一千三百八十一萬六千九百零八元三角四分，該本息自六十六年六月三十日
    起至七十五年五月卅一日止，每月再按複利計算，積欠本息已達四千二百十八萬
    六千七百五十七元，應由上訴人連帶清償。又上訴人立達公司另於六十四年七月
    十三日，邀同上訴人甲○○及訴外人艾茂裁為連帶保證人，再與伊簽訂額度一千
    萬元之委任保證契約，委任伊擔保上訴人立達公司進口原料稅捐之繳納，嗣因上
    訴人立達公司積欠稅款未付，由伊代為墊付三筆稅款共計五百五十六萬九千零四
    十九元，及滯納金四百八十三萬二千三百四十四元，合計一千零四十萬一千三百
    九十三元，亦應由上訴人連帶清償等情，求為命上訴人連帶給付四千二百十八萬
    六千七百五十七元及自七十五年六月一日起至清償日止，按年息百分之十三．二
    五計付利息，及連帶給付一千萬元及如附表所示之利息與違約金之判決（被上訴
    人超過前開金額之請求，經原審判決敗訴部分，未據被上訴人聲明不服；經本院
    更審前判決勝訴部分，未據上訴人聲明不服，則告確定）。
    上訴人則以：一千三百二十三萬元之活存質押透支契約，係以託收票據九折撥付
    ，各託收票據既經被上訴人提示兌現，伊即已清償完畢，被上訴人不得再行請求
    清償。而一千萬元之委任保證契約，伊亦已提交同額本票備償，故亦已全部清償
    完畢，且滯納金係因被上訴人遲延繳納進口稅捐所致，自不得要求伊償付云云，
    資為抗辯。
三、經查被上訴人主張上訴人立達公司曾於六十五年四月十四日邀上訴人甲○○及訴
    外人艾茂裁為連帶保證人，與伊簽訂透支額度為一千三百二十三萬元之活存質押
    透支契約，並約定借款期間為自六十五年四月十四日至六十五年七月十四日，利
    息為年息百分之十三˙二五，且按複利計算；計至六十六年六月十日為止，上訴
    人立達公司共向伊透支借得一千三百十八萬九千三百二十二元三角四分，加上滾
    入本金之利息六十二萬七千五百八十六元，合計透支金額為一千三百八十一萬六
    千九百零八元三角四分之事實，業經正大聯合會計師事務所鑑定明確（見原審卷
    外放證物袋），且為上訴人所不爭執，自堪信為真實。至被上訴人另主張上訴人
    就前開欠款尚未清償等語，雖為上訴人所否認，並抗辯：一千三百二十三萬元之
    活存質押透支契約，業經伊以託收票據九折撥付清償完畢云云。惟查上訴人立達
    公司與被上訴人間關於系爭活存質押透支契約，係約定以提供擔保品設定動產抵
    押之方式，向被上訴人透支借貸生產週轉金一千三百二十三萬元，並未約定以客
    票九折撥付清償之方式，此有被上訴人所提出之活存質押透支契約書（見原審卷
    第十二頁）、台灣省政府建設廳動產擔保交易登記證明書（見本院卷第六八頁至
    第七○頁）及被上訴人透支帳卡（見原審卷外放證物冊原證十五）為證，並有兩
    造所不否認為真正之債權銀行對上訴人立達公司及啟達關係企業財務收支第一監
    督執行小組第二次會議記錄之討論事項所記載之內容可稽（見本院卷第九○頁至
    第九一頁）。而按該次會議係分為二項案由討論，關於案由(一)係討論為維持上訴
    人立達公司關係企業正常經營，並確保債權，故核准其以擔保透支方式借貸生產
    所需週轉資金一千三百二十三萬元，並為如何分攤之決議；關於案由(二)則係討論
    准許上訴人立達公司等對外簽發遠期支票之限制條件，即須在其所收遠期客票之
    九成額度內對外開發遠期支票，顯係二案並陳，且內容不同，自難認二案係屬同
    一事件，故亦無使上訴人立達公司依前開案由(二)所提出之客票，得用以清償前揭
    案由(一)所同意透支借貸之金額之情形。再經參諸被上訴人內部關於借款一千三百
    二十三萬元予上訴人立達公司之討論，均係採擔保透支方式（見本院卷第八八頁
    ），且擬具之條件亦為擔保透支之內容除記載包括擔保品係機器等（見本院卷第
    八九頁）事項外，並無以客票九成質押借貸之記載，故堪認被上訴人與上訴人立
    達公司間並無以客票為擔保透支借貸之合意。綜上所述，被上訴人既無與上訴人
    立達公司有以客票為擔保透支借貸之合意，而其等所訂定之活存質押透支契約亦
    無客票擔保及清償之約定，則上訴人立達公司在債權銀行之監督下，關於資金之
    運用及公司之營運自無得任意將供作開發遠期支票之擔保之客票挪供清償與被上
    訴人間之活存透支借款之餘地，足見上訴人所為已將客票交付被上訴人，由被上
    訴人兌現而清償本件質押透支借款之抗辯，殊不足取。
四、被上訴人主張上訴人立達公司又於六十四年七月十三日，邀上訴人甲○○及訴外
    人艾茂裁為連帶保證人，與被上訴人簽定額度一千萬元，期限自六十四年七月十
    五日至六十五年七月十五日之委任保證契約，約定由被上訴人就上訴人立達公司
    應繳納之稅捐負保證責任，並由上訴人立達公司出具面額為一千萬元之即期本票
    予被上訴人作為到期抵繳所保記帳稅捐之用之事實，業據其提出委任保證契約書
    為證（見原審卷第十八頁），且為上訴人所不爭執，亦堪信為真實。至被上訴人
    另主張上訴人立達公司未依約向稅捐機關繳納稅捐，致伊分別於六十六年六月十
    五日代上訴人立達公司墊付稅捐七十九萬五千二百九十四元、六十九年七月廿八
    日代墊稅捐四百七十三萬八千六百一十七元、六十九年九月十日代墊稅捐三萬五
    千一百三十八元及滯納金四百八十三萬二千三百四十四元，合計一千零四十萬一
    千三百九十三元，上訴人迄未清償等語，亦據其提出上訴人立達公司申請函、被
    上訴人放款審核委員會議事紀錄、六十四年七月七日第一四四次常董會紀錄、帳
    卡、傳票及被上訴人為上訴人立達公司墊付所簽發之台灣銀行支票及中央銀行本
    票（見原審卷外放證物冊）、台北關退稅組六十九年六月十六日北退賠字第Ｋ三
    九一八號、六十九年八月十九日北退賠字第Ｋ九八八六號、六十九年十一月十三
    日北退賠字第四號函、財政部關稅總局八十二年五月七日八二台普保字第○一二
    四七號函（見本院卷第七一頁至七四頁）及備償本票一紙為證（見本院卷第九二
    頁），即上訴人除否認前開備償本票為本件保證契約之備償本票外，對於其餘文
    書之真正亦不爭執。又雖上訴人抗辯：被上訴人已將本件保證契約之一千萬元備
    償本票提示兌現清償，且前開滯納金部分因係被上訴人遲延繳納稅捐所致，故應
    由被上訴人負責云云。然查上訴人就本件保證契約之一千萬元備償本票業經被上
    訴人提示兌現清償之事實，並不能舉證以實其說。而被上訴人所提出之發票人為
    啟信公司，背書人為上訴人立達公司及第三人啟達公司之系爭備償本票，所載之
    發票日為六十四年五月二十三日（原載為六十四年五月二十三日，經被上訴人之
    請求，由上訴人立達公司將之塗改為六十五年五月二十三日，並加蓋印章─見本
    院卷第九二頁），到期日為六十五年五月二十三日，與保證契約關於上訴人立達
    公司應提出之即期備償本票約定內容（即該契約第三條約定上訴人立達公司應於
    保證文件簽發之前照保證額度一千萬元出具即期本票，交被上訴人作為到期抵繳
    之用－見原審卷外放證物冊），並無不符，再按備償本票之性質既係供作上訴人
    立達公司未依約清償欠款時，由被上訴人以備償本票提示兌現充抵之用，則該本
    票上之發票日及到期日並無與保證契約所載保證期限一致之必要，從而上訴人僅
    以系爭本票之發票日在訂定委任保證契約之前，即謂該本票並非本件委任保證契
    約之備償本票云云，自不足取。又查系爭滯納金四百八十三萬二千三百四十四元
    ，係因上訴人立達公司未能於原料進口放行之翌日起一年六個月內沖銷所生，故
    遲延責任係在上訴人立達公司，而被上訴人就上訴人立達公司於六十三年間至六
    十五年間進口外銷品原料多批應繳納之本稅五百五十六萬九千零四十九元，滯納
    金四百八十三萬二千三百四十四元，於經前台北關退稅組於六十九年六月十六日
    、同年八月十九日及同年十一月十三日以北退賠字第Ｋ三九一八、Ｋ九八八六、
    北退賠字第四號函通知被上訴人，被上訴人旋於六十九年六月十五日繳交七十九
    萬五千二百九十四元、同年七月二十八日繳交四百七十三萬八千六百十七元、同
    年九月十日繳交三萬五千一百三十八元、七十年一月一日繳交滯納金四百八十三
    萬二千三百四十四元（見本院卷第七一頁至七四頁），合計一千零四十萬一千三
    百九十三元，並無遲延情事之發生，故上訴人所為因被上訴人之行為而致生滯納
    金之抗辯，即不足取。又上訴人抗辯被上訴人前曾自認未清償金額為四百八十七
    萬二千一百八十四元，竟復於本件訴訟請求一千萬元，顯與事實不符云云。惟查
    四百八十七萬二千一百八十四元係指六十六年二月二十八日原審就六十六年度票
    字第四四三號作成裁定前之上訴人立達公司未向台北關清償記帳稅捐之金額，與
    本件係其後被上訴人自六十六年六月十五日起再依系爭委任保證契約之約定，陸
    續代上訴人立達公司向台北關墊付稅捐之款項不同（見本院卷第七一頁至第七四
    頁），自不得相提並論，是上訴人所為此部分之抗辯，亦不足取。至上訴人抗辯
    被上訴人應交付前開備償本票後，始得請求伊等清償一千萬元之代墊稅捐款云云
    。惟查被上訴人係本於委任保證契約請求上訴人連帶清償代墊稅捐款一千萬元，
    而非本於票據關係請求上訴人連帶給付票款，並無提示該本票之必要，從而上訴
    人所為此部分之抗辯，亦不足取。
五、綜上所述，被上訴人分別本於活存質押透支契約之約定及委任保證契約之約定，
    請求上訴人連帶清償系爭透支借款四千二百一十八萬六千七百五十七元及自七十
    五年六月一日起至清償日止按年息百分之十三．二五計算之利息，及連帶清償代
    墊之稅捐一千萬元及如附表所示利息及違約金部分，自屬有據，均應准許。從而
    ，原審就此部分所為上訴人敗訴之判決，並無不合。上訴論旨仍執前詞指摘原判
    決此部分不當，求予廢棄改判，為無理由。
六、至兩造其餘之攻擊或防禦方法，及未經援用之證據，經本院斟酌後，認為均不足
    以影響本判決之結果，自無一一詳予論駁之必要，併此敘明。
七、據上論結，本件上訴為無理由，依民事訴訟法第四百四十九條第一項、第八十五
    條第二項，判決如主文。
中      華      民      國    八十九    年      五      月    三十      日
                                臺灣高等法院民事第十三庭
                                      審判長法  官  林  鄉  誠
                                            法  官  陳  駿  璧
                                            法  官  謝  碧  莉
右正本係照原本作成。
如不服本判決，應於收受送達後二十日內向本院提出上訴書狀，其未表明上訴理由者
，應於提出上訴後二十日內向本院補提理由書狀（均須按他造當事人之人數附繕本）
上訴時應提出委任律師或具有律師資格之人之委任狀；委任有律師資格者，另應附具
律師及格證書及釋明委任人與受任人有民事訴訟法第四百六十六條之一第一項但書或
第二項（詳附註）所定關係之釋明文書影本。
中      華      民      國    八十九    年      六      月      二      日
                                            書記官  曹  聖  德
附註：
民事訴訟法第四百六十六條之一（第一項、第二項）：
對於第二審判決上訴，上訴人應委任律師為訴訟代理人。但上訴人或其法定代理人具
有律師資格者，不在此限。
上訴人之配偶、三親等內之血親、二親等內之姻親，或上訴人為法人、中央或地方機
關時，其所屬專任人員具有律師資格並經法院認為適當者，亦得為第三審訴訟代理人
。


司法院資訊處製作；財團法人民間司法改革基金會備份。
